【裁判字號】    95,建,99
【裁判日期】    950807
【裁判案由】    給付工程款
【裁判全文】
臺灣臺北地方法院民事判決                95年度建字第99號
原      告  羅德設計有限公司
法定代理人  甲○○
訴訟代理人  周幸樺律師
被      告  乙○○
訴訟代理人  蔡文玉律師
上列當事人間請求給付工程款事件，本院於中華民國九十五年七
月二十一日言詞辯論終結，判決如下：
    主  文
原告之訴駁回。
訴訟費用由原告負擔。
    事實及理由
壹、程序方面：按訴狀送達後，原告不得將原訴變更或追加他訴
    。但有下列各款情形之一者，不在此限：一、被告同意者。
    二、請求之基礎事實同一者。三、擴張或減縮應受判決事項
    之聲明者。四、因情事變更而以他項聲明代最初之聲明者。
    五、該訴訟標的對於數人必須合一確定時，追加其原非當事
    人之人為當事人者。六、訴訟進行中，於某法律關係之成立
    與否有爭執，而其裁判應以該法律關係為據，並求對於被告
    確定其法律關係之判決者。七、不甚礙被告之防禦及訴訟之
    終結者。民事訴訟法第255條第1項定有明文。查原告起訴請
    求被告應給付新臺幣（下同）983,128元及自民國94年12月
    26 日起至清償日止，按週年利率百分之五計算之利息。嗣
    於起訴狀送達後，於95年6月8日言詞辯論期日，因扣除未於
    現場施作之工程項目，遂具狀減縮聲明為請求被告給付966,
    475元及自94年12月26日起至清償日止，按週年利率百分之
    五計算之利息。揆諸首開規定第3款，應予准許。
貳、原告主張：
一、被告與原告於94年10月4日簽訂合約書，約定由原告羅德公
    司承攬被告所有門牌號碼臺北市○○區○○路28之8號11及
    12樓房屋（包含B1溫泉室）之內部拆除整修工程，雙方並約
    定工程款為2,480,000元（加值營業稅5%另計）。其後，因
    被告於原告依約進行施工期間，另外要求追加施工項目，是
    以，被告除應給付原告原約定之工程款項及加值營業稅款外
    ，就其要求追加之工程款387,600元（加值營業稅5%另計）
    ，亦應一併給付之。原告承攬上開工程（含追加工程）後，
    即依約進行施工，所有工程皆於94年12月22日前完工，且完
    成清潔工作。94年12月22日，原告之負責人甲○○並會同被
    告本人前往上開房屋現場進行驗收、交屋，被告亦於同年月
    26日遷入上開房屋居住。由於，被告在原告施工期間，已先
    行分次給付原告1,990,000元，且兩造簽立合約書第2條第4
    款及第5條復約明甲方（即被告）應於完工當日驗收並付清
    尾款，故被告於原告完工驗收後，自應依約給付原告本件工
    程款合計共966,475元（原工程款2,480,0 00元＋追加工程
    款387,600元－現場實際未施工項目金額共51,910元為＋加
    值營業稅款140,785元－已給付1,990,000元）。本件被告於
    遷入上開房屋後，雖藉口原告本次施工品質不佳，而一再拖
    延付款；原告對於驗收後被告所提出之修改或維修要求，已
    於95年1月10日前完成。豈料，被告至今猶拒不依約給付尾
    款及追加工程款，原告曾先後於95年2月14日及同年3月15日
    ，二次寄發存證信函請求被告給付款項，然被告仍置之不理
    ，原告公司爰提起本件訴訟。
二、被告於原告公司依約進行施工期間，曾陸續以口頭及書面方
    式向原告公司要求變更及追加施工項目，故原告公司遂配合
    被告提出之要求，併於現場實際施工，並依約定將變更及追
    加施工項目另製作如原證二之追加估價單，作為驗收及請款
    之依據。
三、針對被告指稱原告公司就本件工程尚有21項未施工部分，原
    告公司爰一一說明如下：
（一）被證四第1頁「拆除工程」第13項陽台RC牆拆除：此部份
      係因施工地點之大樓管理委員會不准住戶前陽台外推，致
      使原告公司無法施作，故被告另要求變更改為後陽台RC牆
      之拆除，原告公司已完成後陽台RC牆之拆除工作，自仍得
      計價請求給付。
（二）被證四第2頁「水電工程」第10項開關、第11項插座、第
      12 項電話插座、第13項電視插座：原告公司均已於現場
      完成上開項目工程之施作，被告空言否認，不足採信。
（三）被證四第2頁「水電工程」第14項網路插座：本項工程原
      估列8組，原告公司於現場僅施作1組，剩餘7組因現場已
      無施作必要，故未予施作。原告公司於起訴時，已主動扣
      除此部份現場未施作之款項7,000元。
（四）被證四第2頁「泥作工程」第2項入口大門填縫、第5項陽
      台地面壁面打底：原告公司於現場已完成上開項目工程之
      施作，被告所辯，顯與事實不符，不足採信。又第7項廚
      房陽台門填縫部份，原告公司已應被告要求變更為施作後
      陽台水泥補平，而第20項廚房局部砌磚部份，原告公司另
      因被告要求增加給水及排水功能，而將本項工程變更為木
      作牆隔間，原告公司均應被告變更之要求，而於現場施工
      完畢，自仍得計價請求給付。
（五）被證四第3頁「鋁窗工程」第9項廚房出陽台鋁門：本項所
      需之鋁門，原告公司委請之鋁門工廠早已製作完成，惟事
      後因被告臨時要求變更設計而未於現場安裝；由於本項原
      所需之鋁門於被告要求變更前，業已完成，故原告自仍得
      計價，請求被告給付款項。
（六）被證四第3頁「木作工程」B廚房之第2項窗簾盒：此項前
      經被告同意而未施作，原告公司同意扣款700元。
（七）被證四第3頁「木作工程」Ｃ客廳之第4項突出陽台包牆、
      第5項突出陽台架高地板、第4項（應為第7項）活動矮櫃
      （內置DVD）部份：此部份因現場無施作必要，經被告同
      意而未施作，原告公司於起訴狀時，已將此部分金額全部
      扣除而未請求。
（八）被證四第3頁「木作工程」E書房之第3項吊櫃：此項工程
      已因被告要求變更而改作窗邊矮櫃，原告公司自得請求被
      告付款。
（九）被證四第3頁「木作工程」F浴室之第4項窗簾盒、H開放空
      間（12F）之第2項書櫃、被證四第4頁K浴室之第4項窗簾
      盒、「油漆工程」11F之第4項浴室天花板及12F之第4項浴
      室天花板：上開項目因現場無施作必要，經被告同意而未
      施作，原告公司同意上開項目應扣款15,160元（計算式：
      320＋12,600＋540＋850＋850＝＄15,160）。
（十）原告公司就現場已無施工必要而實際上未施作之項目，已
      於提出本件訴訟時，自行將該其中部分金額36,050元主動
      扣除而未請求；今原告公司同意另就起訴時，漏未扣除之
      未施工項目金額，合計共15,860元扣除之。本件工程（含
      追加工程）除上開現場已無施工必要而未施作項目外，其
      餘施工項目均於94年12月22日全部完工且完成清潔工作。
四、本件工程（含追加工程）除上開現場已無施工必要而未施作
    項目外，其餘施工項目均於94年12月22日前全部完工且完成
    清潔工作。同日，原告公司負責人甲○○先生並依被告事先
    提出予原告公司之原證五之驗收清單項目，安排木工、油漆
    、水電、家具項目之現場施工人員前往上開房屋現場，會同
    被告本人一一進行驗收，現場施工人員皆於確認被告無問題
    後，始一一撤離現場，原告公司負責人最後將完成清潔工作
    之房屋及鑰匙交予被告收執完成驗收，隨後，被告亦於同年
    月26日遷入上開房屋居住。
五、被證九之照片76張：編號1～9、編號19，非本件施工範圍，
    且非因原告公司施工所造成；編號10～18、21～24，因被告
    房屋為中古屋，其房屋結構體本身所生之問題，應與原告施
    工無關；編號20、30、39、40、42～46，有關水龍頭生鏽等
    照片以及其餘屋內磁磚小部份破損等照片，其發生原因，明
    顯可見係因被告房屋位於溫泉區，房屋濕氣較重，因而導致
    屋內之鐵製品容易遭到侵蝕，以及被告遷入居住之過程，或
    因搬（移）動家具、或因人為使用不當等行為，肇致屋內原
    已完工之磁磚等物之局部毀損，凡此皆與原告公司之施工行
    為無關，顯無從歸責於原告公司，自無從以此推斷本件工程
    尚未完工驗收，其理甚明。
六、並聲明：被告應給付原告966,475元，及自94年12月26日起
    至清償日止，按週年利率百分之五計算之利息。
參、被告則以下列辯詞置辯：
一、原告公司陸續施工後，被告並已依約支付原告1,990,000元
    ，僅剩工程尾款490,000元尚未支付原告。因原告迄今未全
    部完工及完成驗收（更無所謂完成清潔工作），被告依合約
    第2條第4項規定自得拒絕給付工程尾款。況且，原告不但遲
    未依約於94年11月30日完工，且於被告為趕赴農曆過年而先
    行於94年12月底勉強搬入後，更陸續發現原告施工品質低劣
    ，致已有多處漏水、滲水及地磚、天花板高低不平等重大瑕
    疵，而經被告屢次通知原告修補改善，原告迄未完成修繕，
    故被告依合約附註條款第1條約定尚得就原告之遲延給付請
    求扣款，並依法就本件工作物之瑕疵請求原告減少報酬及支
    付修復及損害賠償之費用。
（一）就被告主張原告尚有21項未施工部分，原告除爭執部分已
      有施作外，其餘均已自認其並未施作，並分別於起訴時及
      訴訟後片面同意以扣款方式處理，此顯違反兩造契約約定
      ，被告亦不同意，足證被告所述系爭工程並未全部完工屬
      實，自無以此強令被告驗收之理。
（二）況查，原告爭執21項中其已有施作之被證四第2頁「泥作
      工程」第2項入口大門填縫原告確未填縫，及第5項陽台地
      面壁面打底部分，原告並未依該第5項規定壁面地面先打
      底，再施作拋光磚及止滑磚，卻以直接釘上木板方式處理
      ，原告確未依約施作。原告空口諉稱其於現場已完成該二
      項施作，殊不足採。再者，原告就其自認未施作部分，空
      口主張係因已無施作必要或應被告要求變更、經被告同意
      而未施作云云，均屬無稽，故被告實無同意驗收之可能。
二、原告所提之追加估價單乃原告片面製作，未經被告同意及簽
    認，其請求依法無據。
三、並聲明：原告之訴駁回。
肆、兩造不爭執之事實：
一、兩造於94年10月4日簽訂合約書乙份，約定由原告承攬被告
    所有門牌號碼臺北市○○區○○路28之8號11及12樓房屋（
    包含B1溫泉室）之內部拆除整修工程，雙方並約定工程款為
    2,480,000元（加值營業稅5%另計）。
二、被告已給付原告1,990,000元。
三、被告於94年12月26日搬進上開系爭房屋。
伍、得心證之理由：
一、查原告主張其承攬上開工程（含追加工程）後，即依約進行
    施工，所有工程皆於94年12月22日前完工，且完成清潔工作
    。94年12月22日，原告之負責人甲○○並會同被告本人前往
    上開房屋現場進行驗收、交屋，依兩造簽立合約書第2條第4
    款及第5條約明甲方（即被告）應於完工當日驗收並付清尾
    款，故被告依約給付原告本件工程款合計共966, 475元等情
    ，固據其提出合約書、估價單、存證信函、施工項目清單、
    驗收清單影本在卷為憑，惟被告則以上開辯詞資為抗辯。故
    本件爭執點在於本件工程是否已驗收？如已驗收，本件工程
    是否包含追加變更工程？本件工程是否有重大瑕疵？經查：
（一）依兩造簽訂之合約書第二條第四項約定：於完工驗收後三
      天內付清尾款10％。是以原告須於本件工程驗收完成後，
      始得向被告請求尾款。查被告已否認本件工程已驗收，故
      原告應對本件工程已驗收之事實負舉證責任。
（二）查原告聲請傳喚之證人即原告公司助理林淑華於本院證稱
      ：「（本院問：系爭工程是否有完工？）有完工，也有驗
      收。不是我負責驗收，只是詹先生之前交給我有瑕疵列表
      部分，我們於94年12月21日，去裝樓梯扶手，與清潔工作
      完畢，兩者同時進行。被告就瑕疵列表部分，我一樣一樣
      在現場跟被告核對，但是沒有核對完，就由原告法定代理
      人甲○○與被告一起核對。」（本院問：核對完是否有簽
      立書面？）原告法定代理人甲○○說有請被告簽，但是被
      告不願意簽。（本院問：你離開時清潔工作是否有完成？
      ）清潔工作於94年12月21日就完成。上開核對部分是在
      94年12月22日那天，我記得被告是在那個星期六搬進去的
      。被告搬進去後，還有好幾次，有些小瑕疵，叫我們過去
      。我們每天都要接到被告的電話。（本院問：你們所謂驗
      收合意？）業主搬進去之前，業主列表瑕疵，我們一一修
      補之後，業主搬進去，就算驗收。搬進去之後，再做維修
      ，那是保固問題，我們有保固的義務。」等語（見本院95
      年6月8日言詞辯論筆錄第3頁），證人林淑華雖稱已驗收
      云云，然其既不負責驗收，且其在核對瑕疵時，復未核對
      完畢即換手，況其所謂核對完畢，亦係其由原告法定代理
      人處轉知，被告甚至並未簽收，顯然證人林淑華並未親眼
      見證本件工程是否驗收，再者，並無契約條款約定或習慣
      得證明被告搬進系爭房屋之行為，即屬驗收完成，故證人
      林淑華上開已驗收之證詞，僅屬其推測之詞及個人意見，
      應不足採。
（三）又查原告聲請傳喚之證人林貴於本院具結證稱：「本院問
      ：木作是否有兩造的人去驗收？）看是什麼人承包，我們
      做完的時候原告的人來看，沒有問題，我們才會撤場。（
      本院問：木作做完撤場後續做什麼？）我們撤場後，我們
      就不知道。（本院問：是否有聽到業主有說施工有問題？
      ）有。是在撤場之前之後都有。（被告訴訟代理人問：業
      主有驗收的話，是否有簽驗收單？當然，但也要看契約。
      正常是要有驗收單。（被告訴訟代理人問：被告搬進去後
      ，你是否有與兩造有到麥當勞見過面？）有。（被告訴訟
      代理人問：當時被告是否有要求原告依照合約儘速完成驗
      收？）有。（被告訴訟代理人問：當時原告有何回應？）
      原告問我如果要再進場，就木做的部分修正，我願不願意
      ，我就說願意。但是事後並沒有其他動作，我不曉得。農
      曆過年前，撤場後，又進場兩三次，最後一次的時後，我
      有說下一次我就不進場了。（原告訴訟代理人問：原告法
      定代理人張先生，是否有叫你拿修好的單子，給被告確認
      ？）有。但是被告說，應該是原告自己拿單子給他，而不
      是廠商拿給他，所以被告沒有把單子收起來。」等語（見
      本院95年6月30日言詞辯論筆錄第2、4、5頁），可見證人
      林貴木作完成即撤場，自對兩造是否會同驗收無所知悉；
      再者，被告搬進系爭房屋後，兩造與證人林貴曾在麥當勞
      速食店見面時，被告仍要在要求原告法定代理人驗收，可
      證在被告搬進系爭房屋後，系爭工程尚未驗收，且原告亦
      未拿驗收單予被告簽收，故原告主張其已於94年12月22日
      驗收完成云云，即不可採。
（四）再查本件工程既尚未驗收完成，則無論系爭工程是否包括
      追加工程，依上開合約書第二條第四項約定之反面解釋，
      原告仍無法請求工程款，況本件工程是否有追加部分，證
      人林淑華於本院證稱，確認追加減部分，是由老闆確認，
      確認是經過業主看過，並簽名。但是據我們老闆說，他要
      給業主簽名，被告都不簽名等語（見本院95年6月8日言詞
      辯論筆錄第4頁），可知兩造就是否有追加工程尚未達成
      合意，故原告請求被告給付追加工程款部分，即屬無據。
二、從而原告依兩造簽訂之合約法律關係，請求被告給付原告96
    6,475元，及自94年12月26日起至清償日止，按週年利率百
    分之五計算之利息云云，為無理由，應予駁回。
三、因本案事證已臻明確，兩造其餘主張陳述及所提之證據，經
    審酌後，認與判決結果無影響，爰不一一論駁，附此敘明。
陸、結論：本件原告之訴為無理由，並依民事訴訟法第78條，判
    決如主文。
中    華    民    國    95    年    8     月    7     日
                  民事第二庭    法  官  黃雯惠
以上正本係照原本作成。
如對本判決上訴須於判決送達後20日內向本院提出上訴狀。
中    華    民    國    95    年    8     月    7     日
                                書記官  林玗倩


司法院資訊處製作；財團法人民間司法改革基金會備份。
